【裁判字號】    97,訴,3493
【裁判日期】    980327
【裁判案由】    塗銷所有權移轉登記等
【裁判全文】
臺灣臺北地方法院民事判決              97年度訴字第3493號
原      告   戊○○
訴訟代理人   張金盛律師
被      告   丙○○
訴訟代理人   廖穎愷律師
被      告   庚○○
             丁○○
兼上一人之
訴訟代理人   己○○
上列當事人間塗銷所有權移轉登記等事件，本院於98年3月5日言
詞辯論終結，判決如下：
    主  文
原告之訴駁回。
訴訟費用新台幣貳萬肆仟肆佰陸拾參元由原告負擔。
    事 實 及 理 由
甲、程序方面：
    被告庚○○未於最後言詞辯論期日到場，核無民事訴訟法第
    386條各款所列情形，爰依原告之聲請，由其一造辯論而為
    判決。
乙、實體方面：
壹、原告起訴主張；
一、原告於民國62年2月24日與訴外人宋玉蘭結婚，宋玉蘭於前
    婚姻生有4名子女，即被告丙○○、己○○、庚○○、丁○○。原告於68年6月12日購得坐落於臺北市○○區○○段二
    小段170地號之土地（下稱系爭土地）及其上門牌號碼為臺
    北市○○路120巷27弄11號之2層樓未登記建物（下稱系爭2
    層房屋），雖伊於75年8月30日將系爭土地應有部分1/2移轉
    登記予宋玉蘭，惟原告尚有系爭土地應有部分1/2及系爭2層
    房屋之所有權，嗣後並將系爭房屋改建為3層（下稱系爭3層
    房屋）。詎料，被告丙○○於88年5月29日盜領原告印鑑證
    明，並竊取原告之土地所有權狀，又於同年8月9日與代書勾
    串，偽造原告之土地及建物贈與稅申報委任書，再於同年8
    月10日偽造原告之贈與稅申報書，後於同月17日偽造土地贈
    與登記申請書，將原告尚有之系爭土地應有部分1/2及系爭3
    層房屋之所有權亦移轉登記予宋玉蘭。俟宋玉蘭死亡前數月
    即92年12月10日，被告丙○○再與宋玉蘭做成假買賣，隨之
    取得系爭土地及系爭4層房屋（原告於91年間出資重建3樓並
    增建4樓，下稱系爭4層房屋）之所有權。
二、查原告與宋玉蘭之印鑑登記證明申請書同在88年5月29日申
    辦，如認係原告親自辦理，則原告與宋玉蘭必然同行，既同
    行自當一同辦理，惟本件原告與宋玉蘭之印鑑登記證明申請
    書卻由不同櫃臺、不同戶政人員辦理，與經驗法則不符，是
    印鑑登記證明申請書係遭被告丙○○所盜領。且被告丙○○
    既於88年8月17日偽造土地登記申請書，將原告所有之系爭
    土地應有部分1/2及系爭3層房屋贈與予宋玉蘭，卻於88年10
    月20日向松山地政事務所辦理建物總登記時，以宋玉蘭名義
    書立切結書，虛偽記載「本建物完成日期係依所有權人之自
    行切結而登記之」，可見切結書與贈與申報內容互相矛盾，
    是贈與稅案件申報委任書、贈與稅申報書、土地登記申請書
    係遭偽造。況原告與宋玉蘭之財產係分別所有、各自管理，
    若非原告仍認伊為系爭土地應有部分1/2及系爭3層房屋之所
    有權人，斷無在91年間仍向友人借款新台幣（下同）80萬元
    ，將系爭3層房屋之3樓拆除，改建為4層建物之理。據此，
    足以反證被告丙○○於88年間有盜辦贈與事，且原告均不知
    情。又查宋玉蘭於93年5月1日死亡後，被告丙○○、己○○
    、庚○○、丁○○等係渠之繼承人，為此爰依民法第184 條
    第1項、第197條第2項、第811條等規定，請求被告丙○○塗
    銷如附表所示不動產之登記；如不能回復原狀，則請求被告
    丙○○、己○○、庚○○、丁○○連帶賠償如附表所示不動
    產之價值236萬8,800元，並請求被告丙○○給付房屋修繕費
    用80萬元等語。並聲明：(一)先位聲明：被告丙○○應將坐落
    如附表所示不動產之所有權移轉登記予以塗銷。(二)備位聲明
    ：1.被告丙○○、己○○、庚○○、丁○○應連帶給付原告
    236萬8,800元，及自本件起訴狀繕本送達被告之翌日起（即
    97 年4月8日）至清償日止，按年息5%計算之利息；2.被告
    丙○○應給付原告80萬元，及自本件起訴狀繕本送達被告之
    翌日起（即97年4月8日）至清償日止，按年息5%計算之利息
    。
貳、被告方面：
一、被告丙○○抗辯：原告確於88年8月17日將系爭土地應有部
    分1/2及系爭3層房屋之所有權以贈與方式過戶於宋玉蘭之名
    下，宋玉蘭並於88年10月20日完成建物所有權登記，被告丙○○則於92年12月10日購得宋玉蘭名下之系爭土地及系爭4
    層房屋，過程均屬合法，此等事實，業經原告對被告提出偽
    造文書告訴，經臺灣台北地方法院檢察署於97年4月30日以
    96年度偵字第16408號予被告不起訴處分。原告主張其印鑑
    證明係遭盜領，系爭土地所有權狀係遭竊取，申報贈與稅之
    委任書、贈與稅申報書、土地贈與登記申請書係遭偽造云云
    。惟查，印鑑證明、土地贈與登記申請書上所蓋原告之印鑑
    章，係為真正，為原告所不爭執，原告雖辯稱印鑑章被盜蓋
    ，惟未據舉證以實其說，依最高法院74年台上字2143號、83
    年台上字1382號判決意旨，即應推定該印鑑證明、土地贈與
    登記申請書為真正。又印鑑證明申請書上原告「戊○○」之
    簽名，經調查局鑑定係原告之簽名，且與原告銀行開戶簽名
    、及與辛○○結婚登記申請書之簽名相同，足認印鑑證明並
    未遭到盜領。至於申報贈與稅之委任書、贈與稅申報書部份
    ，係附屬原告與宋玉蘭約定土地贈與後之稅捐申報行為，原
    告既出具印鑑證明，並蓋印於土地贈與登記申請書，自同意
    申報贈與稅捐，故其委託李逸文代為申報，要無不實。再者
    ，原告所提台北市松山地政事務所建物謄本，重點係在切結
    建物完成日期，蓋系爭3層房屋興建時未辦登記，地政機關
    無從得知興建日期，故依所有權人之切結而登記建物完成日
    期，並非切結系爭3層房屋係建物所有權人出資興建。查斯
    時原告已將系爭3層房屋贈予宋玉蘭，則於建物辦理第一次
    登記時，登記宋玉蘭為所有權人，並依其切結登記建物完成
    日期，何來不法？何來被告偽造文書？原告所述顯係扭曲建
    物謄本之原意，實不足採。另，91年間原告已逾84歲，經濟
    能力欠佳，甚且無謀生能力，當無還款能力，如何能向蕭承
    龍、張清樓等人貸得80萬元重建3樓並增建4樓，此與經驗法
    則有違，是被告否認該借貸單據之真正。因此，原告先位請
    求塗銷如附表所示不動產之所有權移轉登記，備位請求返還
    如附表所示不動產之價值236萬8,800元，要屬無理，另原告
    並未於91年間花費80萬元重建3樓並增建4樓，故其備位請求
    修繕費用之80萬元，亦為無理由。爰此聲明：駁回原告之訴
    。
二、被告庚○○未於最後言詞辯論期日到場，據渠等前曾到場或
    提出書狀所為陳述，被告丁○○、被告己○○辯稱：宋玉蘭
    自62年與原告結婚後，即持續工作至93年住院為止，期間除
    支應生活起居所需，餘款均作儲蓄用途。原告在70幾年間要
    回去大陸，宋玉蘭陸續給原告200萬元，原告才心甘情願將
    系爭土第二分之一的持份及系爭建物以贈與名義登記給伊母
    親宋玉蘭；宋玉蘭住院期間，曾告知被告己○○：「伊的郵
    局和銀行存款裡共有70多萬元，如果民國91年沒有再改建房
    子的話，伊就還有100多萬元的存款」，足證改建系爭3層房
    屋係由宋玉蘭出資；況原告於91年間，已無工作數年，宋玉
    蘭既有積蓄，又豈會由無償債能力之被告，向他人借錢等語
    資為抗辯，並聲明：駁回原告之訴。
參、兩造不爭執之事項：
一、系爭3層房屋於88年10月20日在松山地政事務所辦理第一次
    登記時，以宋玉蘭名義書立之切結書，係記載「本建物完成
    日期係依所有權人之自行切結而登記之」，有台北市松山地
    政事務所建物登記第二類謄本在卷可稽（見調解卷第34頁及
    本院卷第9、101頁）。
二、系爭3層房屋於91年間，重建3樓並增建4樓。（見調解卷第3
    頁及本院卷49頁）。
肆、得心證之理由：
一、本件原告起訴主張系爭3層房屋於88年10月20日在松山地政
    事務所辦理第一次登記時，以宋玉蘭名義書立之切結書，係
    記載「本建物完成日期係依所有權人之自行切結而登記之」
    ；且系爭3層房屋於91年間，有重建3樓並增建4樓等事實，
    已據原告提出台北市松山地政事務所建物登記第二類謄本之
    影本為證（見調解卷第34頁），且為被告所不爭執，故上開
    原告主張之事實，自堪信為真實。
二、原告又主張被告丙○○於88年5月29日盜領原告印鑑證明，
    並竊取原告之土地所有權狀，又於同年8月9日與代書勾串，
    偽造原告之土地及建物贈與稅申報委任書，再於同年月10日
    偽造原告之贈與稅申報書，後於同年月17日偽造土地贈與登
    記申請書，將原告尚有之系爭土地應有部分1/2及系爭3層房
    屋之所有權亦移轉登記予宋玉蘭；且原告未查上情，仍於91
    年間向友人借款80萬元，將系爭3層房屋之3樓拆除，改建為
    4層建物，故請求被告丙○○塗銷如附表所示不動產之登記
    ；如不能回復原狀，則請求被告丙○○、己○○、庚○○、
    丁○○連帶賠償如附表所示不動產之價值236萬8,800元，並
    請求被告丙○○給付房屋修繕費用80萬元等語；被告則以前
    揭情辭置辯，因此，本件應審究之爭點即為：(一)系爭土地應
    有部分1/2及系爭3層房屋之所有權，是否係經原告同意移轉
    予宋玉蘭？(二)系爭3層房屋於91年間，重建3樓並增建4樓，
    是否係由原告出資？茲審究如下：
(一)、系爭土地應有部分1/2及系爭3層房屋之所有權，是否係經原
    告同意移轉予宋玉蘭？
    按當事人主張有利於己之事實，就其事實有舉證之責任，又
    私人之印章，由自己使用為常態，被人盜用為變態，主張變
    態事實之當事人，自應就此印章被盜用之事實負舉證之責任
    ，有最高法院86年度台上字第717號判決要旨足資參照。本
    件原告主張其印鑑證明係遭盜領，土地所有權狀係遭竊取，
    贈與稅案件申報委任書、贈與稅申報書、土地登記申請書係
    遭偽造云云，惟原告既已自承印鑑登記證明申請書、贈與稅
    申報書、土地登記申請書上所蓋用之印文為其印鑑，係屬真
    正，自應就其主張該印鑑章係遭他人盜蓋乙節，負舉證責任
    。經查：
１、原告主張伊與宋玉蘭之印鑑登記證明申請書同在88年5月29
    日申辦，如認係原告親自辦理，則原告與宋玉蘭必然同行，
    既同行自當一同辦理，惟本件原告與宋玉蘭之印鑑登記證明
    申請書卻由不同櫃臺、不同戶政人員辦理，與經驗法則不符
    ，是印鑑登記證明申請書係遭被告丙○○所盜領云云。然查
    ，戶政機關受理民眾辦理各類案件，均係在承辦窗口排隊或
    依序叫號受理，同行者為求迅速，各自排隊或抽取號碼牌等
    待叫號，並由不同承辦窗口、不同戶政人員服務亦非屬常見
    ；況依印鑑登記辦法第7條之規定，申辦印鑑證明應由當事
    人或其受委任人填具申請書並繳驗國民身分證，申請辦理；
    由其受委任人申請者，並應附繳委任書，是申請印鑑證明雖
    非必由本人親自為之，然須有委任書，且代理人須攜帶印章
    、國民身分證，並於申請書申請人處簽名，再由櫃臺人員蓋
    用代理人章，惟觀之系爭印鑑登記證明申請書（見調解卷第
    23頁），其上僅有當事人之簽名而無申請人即代理人之簽名
    ，佐以本院檢察署檢察官95年度偵續字第624號不起訴處分
    書之記載略以：「告訴人（即原告）確曾於88年5月29日，
    親自前往信義戶政事務所辦理印鑑變更登記申請乙事，為告
    訴人所不否認，且經提示卷附印鑑變更登記申請書，亦為告
    訴人確認為其親簽無訛，堪認印鑑變更登記申請之簽名告訴
    人親簽；又經本署將該印鑑變更登記申請書原本、告訴人於
    90年11月19日前往臺北市信義區戶政事務所辦理補領國民身
    分證申請書原本、……與系爭88年5月29日印鑑登記證明申
    請書原本上之簽名送交鑑定後，亦確認其上『戊○○』之起
    筆、筆畫結構、書寫方式、連筆方式及筆畫角度、相關位置
    均吻合，認上開資料中『戊○○』簽名筆跡均相符，有內政
    部警政署刑事警察局96年1月12日刑鑑字第0960002979號鑑
    定書在卷可稽，……」，足認系爭印鑑登記證明申請書確係
    原告本人親自到場辦理申請甚明，是原告主張系爭印鑑登記
    證明申請書係遭被告丙○○所盜領云云，並不可採。
２、又原告主張被告丙○○於88年5月29日竊取原告之土地所有
    權狀，又於同年8月9日與代書勾串，偽造原告之土地及建物
    贈與稅申報委任書，再於同年月10日偽造原告之贈與稅申報
    書，後於同年月17日偽造土地贈與登記申請書云云。經查，
    身分證、印鑑章及土地所有權狀乃極重要之私人財物，通常
    放置隱密處所，他人不易得知，原告亦未舉證被告蕭竊取上
    開物品，是原告空言主張，自難憑採。原告又主張被告丙○○於88年8月17日偽造土地登記申請書，將原告所有之系爭
    土地應有部分1/2及系爭3層房屋贈與予宋玉蘭，卻於88 年
    10月20日向松山地政事務所辦理建物總登記時，以宋玉蘭名
    義書立切結書，虛偽記載「本建物完成日期係依所有權人之
    自行切結而登記之」，可見切結書與贈與申報內容互相矛盾
    ，是贈與稅案件申報委任書、贈與稅申報書、土地登記申請
    書係遭偽造云云，並提出土地登記申請書、台北市松山地政
    事務所建物登記第二類謄本為證（見調解卷第30至34頁）。
    惟查，原告曾於88年5月29日親自前往信義區戶政事務所辦
    理印鑑登記證明申請書，足徵若非原告前曾委任訴外人李逸
    夫、鄭美蘭代為辦理系爭土地應有部分1/2及系爭3層房屋移
    轉登記及稅務手續事宜，因而將其自行申辦之印鑑證明交給
    宋玉蘭、李逸夫或鄭美蘭，鄭美蘭何以可持之前往辦理土地
    登記；佐以臺灣臺北地方法院檢察署檢察官95年度偵續字第
    624 號不起訴處分書之記載略以：「證人及代書鄭美蘭亦證
    稱：……，若涉及夫妻相互移轉不動產所有權之案件，原則
    上均要求夫妻雙方到場辦理，若僅夫妻一方到場委託該事務
    所辦理所有權移轉登記事宜時，該事務所均會再三確認他造
    是否有移轉之意願；另因此類案件涉及賦稅減免之問題，在
    辦理相關過戶申請前，須先行申報契稅、增值稅、贈與稅後
    ，持相關證明文件始可憑以辦理，而上開不動產亦將稅務問
    題處理完竣各情，並有財政部臺北國稅局88年8月10日贈與
    稅不計入贈與總額證明書、臺北市88年8月17日地政規費及
    其他收入存根在卷足憑，……」，足認系爭土地應有部分1/
    2及系爭3層房屋之所有權，係原告同意移轉予宋玉蘭，而宋
    玉蘭受贈系爭土地應有部分1/2及系爭3層房屋後，於88年10
    月20日在松山地政事務所辦理建物第一次登記時，以所有權
    人即自己之名義切結系爭3層房屋完成日期，與常情相符，
    是原告主張贈與稅案件申報委任書、贈與稅申報書、土地登
    記申請書係遭偽造云云，亦無足取。
３、綜上，本件原告主張其印鑑證明係遭盜領，土地所有權狀係
    遭竊取，贈與稅案件申報委任書、贈與稅申報書、土地登記
    申請書係遭偽造云云，並未能舉證以實其說，均無可採，是
    應依前述說明，應認系爭土地應有部分1/2及系爭3層房屋之
    所有權，係原告同意移轉予宋玉蘭。
(二)、系爭3層房屋於91年間，重建3樓並增建4樓，是否係由原告
    出資？
    原告主張若非伊仍自認為系爭土地應有部分1/2及系爭3層房
    屋之所有權人，斷無在91年間仍向友人借款80萬元，將系爭
    3層房屋之3樓拆除，改建為4層建物之理，並提出借據2紙、
    六藝里里長乙○○之證明書為證（見調解卷第45、49至50頁
    ），惟為被告所否認。經查，縱認訴外人蕭承龍於91年5月
    28日、訴外人張清樓於91年6月15日分別借款50萬元、28萬
    元予原告，惟發生消費借貸之原因多端，非僅為改建系爭3
    層房屋資金之用而已，亦可能係其他原因所致，況原告迄未
    舉證所借款項確實用於改建系爭建物之用，尚難認其所借款
    項係用於改建系爭建物。又證人乙○○於本院證述：證明書
    是原告的配偶來找我，表示老里長曾經承包系爭房屋的改建
    工程，（問：翻修的錢由何人支出？）不清楚等語；且乙○○出具之證明書，亦僅記載：「，……在91年，他（即原告
    ）有請原里長劉進王先生包商，由甲○○先生施工承建本地
    址房屋3、4樓，……」等語，均僅能證明系爭3層房屋於91
    年間有改建之事實，尚不能遽予認定系爭3層房屋係由原告
    出資改建，是原告主張伊於91年間向友人借款80萬元，將系
    爭3層房屋之3樓拆除，改建為4層建物云云，殊無足取。
三、綜上所述，本件原告並未舉證證明其印鑑證明係遭盜領，土
    地所有權狀係遭竊取，贈與稅案件申報委任書、贈與稅申報
    書、土地登記申請書係遭偽造，且亦難證明其於91年間向友
    人借款80萬元，將系爭3層房屋之3樓拆除，改建為4層建物
    等事實，是原告先位聲明請求被告丙○○應將坐落如附表所
    示不動產之所有權移轉登記予以塗銷；如不能回復原狀，則
    備位聲明請求被告丙○○、己○○、庚○○、丁○○應連帶
    給付原告236萬8,800元，及自本件起訴狀繕本送達被告之翌
    日起至清償日止，按年息5%計算之利息，並請求被告丙○○
    應給付原告80萬元，及自本件起訴狀繕本送達被告之翌日起
    至清償日止，按年息5%計算之利息，核均無理由，應予駁回
    。
伍、本件事證已臻明確，兩造其餘攻擊防禦方法，核與本件判決
    結果無影響，無庸逐一論述，併此敘明。
陸、據上論結，本件原告之訴為無理由，依民事訴訟法第78條規
    定，判決如主文。
中    華    民    國    98    年    3     月    27    日
                  民事第一庭    法  官  楊晉佳
以上正本係照原本作成
如對本判決上訴，須於判決送達後20日內向本院提出上訴狀
中    華    民    國    98    年    3     月    27    日
                                書記官  蘇炫綺
附表：
一土地部分：
┌─┬────────────────────┬─┬─────┬────┬────┐
│編│     土      地      坐      落         │地│ 面    積 │ 權  利 │        │
│  ├───┬────┬───┬───┬───┤  ├─────┤        │所有權人│
│號│縣  市│鄉鎮市區○○  段│○小段│地  號│目│ 平方公尺 │ 範  圍 │        │
├─┼───┼────┼───┼───┼───┼─┼─────┼────┼────┤
│1 │臺北市│信義區  ○○○段│二小段│ 170  │建│    19    │  全部  │ 丙○○ │
└─┴───┴────┴───┴───┴───┴─┴─────┴────┴────┘
二建物部分：
┌─┬──┬───────┬────┬─────────────┬───┬────┐
│編│    │              │建築式樣│建物面積（平方公尺）      │ 權利 │        │
│  │    │基  地  坐  落│主要建築├───────┬─────┤      │所有權人│
│  │建號│--------------│材料及房│樓層面積      │附屬建物主│ 範圍 │        │
│  │    │建  物  門  牌│屋層數  │              │要建築材料│      │        │
│號│    │              │        │合計          │及用途    │      │        │
├─┼──┼───────┼────┼───────┼─────┼───┼────┤
│1 │770 │信義區○○段二│1、2層：│1層：18.82    │          │ 全部 │丙○○  │
│  │    │小段170地號   │鋼筋混凝│2層：18.82    │          │      │        │
│  │    │------------  │土造    │3層：18.82    │          │      │        │
│  │    │臺北市信義區永│3層：磚 │總面積：56.46 │          │      │        │
│  │    │吉路120巷27弄 │牆、鐵皮│              │          │      │        │
│  │    │11號          │屋頂造  │              │          │      │        │
│  ├──┼───────┴────┴───────┴─────┴───┴────┤
│  │備考│                                                                      │
└─┴──┴───────────────────────────────────┘


司法院資訊處製作；財團法人民間司法改革基金會備份。
